臺灣臺南地方法院民事判決
                                     108年度訴字第1967號
原      告  陳倨篁
訴訟代理人  許世烜律師
            楊家明律師
被      告  陳練  

訴訟代理人  陳春美
被      告  陳水金

訴訟代理人  林士龍律師
            彭大勇律師
            郭栢浚律師
被      告  陳世欽
上列當事人間請求分割共有物事件，本院於民國109 年8 月24日
言詞辯論終結，判決如下：
    主      文
兩造共有坐落臺南市○○區○○○段○○○地號、面積五七○六
平方公尺之土地，分割如附圖所示，即：編號甲、面積二八二七
平方公尺土地，分歸原告取得；編號乙、面積一三四三平方公尺
土地，分歸被告陳世欽取得；編號丙、面積一五三六平方公尺土
地，分歸被告陳水金取得。
原告應補償被告陳練新臺幣壹萬參仟肆佰伍拾貳元，被告陳水金
應補償被告陳練新臺幣肆萬貳仟伍佰陸拾肆元，被告陳世欽應補
償被告陳練新臺幣壹萬玖仟玖佰貳拾元。
訴訟費用由兩造按如附表所示之應有部分比例負擔。
    事實及理由
壹、程序方面：
    按訴訟繫屬中為訴訟標的之法律關係，雖移轉於第三人，於
    訴訟無影響。前項情形，第三人經兩造同意，得聲請代移轉
    之當事人承當訴訟；僅他造不同意者，移轉之當事人或第三
    人得聲請法院以裁定許第三人承當訴訟，民事訴訟法第254
    條第1 項、第2 項分別定有明文。本件被告陳榮章於訴訟繫
    屬中，將所有坐落臺南市○○區○○○段000 地號土地（面積5,7
    06 平方公尺、使用分區為山坡地保育區、使用地類別為林
    業用地，下稱系爭土地）應有部分18分之1 以買賣為原因，
    移轉登記予被告陳水金，經被告陳水金聲請承當訴訟，有本
    院民國109 年1 月6 日言詞辯論筆錄在卷可稽（見本院卷第
    79頁至第80頁），且經兩造同意（見本院卷第79頁至第80頁
    ），合於前揭規定，應予准許。
貳、實體方面：
一、原告主張：兩造共有系爭土地，應有部分如附表所示，兩造
    對系爭土地並無不分割之協議，亦無因物之使用目的致不能
    分割之情形，惟無法達成分割之協議。又系爭土地使用現況
    如本院卷第65頁所示，由原告、被告陳水金、陳世欽種植芒
    果、芭樂，被告陳練並未使用系爭土地，且囿於被告陳練就
    系爭土地之應有部分比例，無從單獨分割取得大於0.1 公頃
    之土地，故應將如附圖編號甲部分分歸原告取得、編號乙部
    分分歸被告陳世欽取得、編號丙部分分歸被告陳水金取得，
    並由原告、被告陳水金、陳世欽各以新臺幣（下同）13,452
    元、42,564元、19,920元補償被告陳練，始符合全體共有人
    之利益等語，為此，爰依民法第823 條第1 項前段、第824
    條規定提起本件訴訟等語，並聲明：如主文第1 項、第2 項
    所示。
二、被告方面：
  ㈠被告陳練、陳水金則以：同意原告之分割方案等語。
  ㈡被告陳世欽則以：同意原告之分割方案，惟補償金額顯然過
    高等語。
三、兩造不爭執事項（見本院卷第313 頁至第314 頁）：
  ㈠兩造共有系爭土地，各共有人之應有部分如附表所示。
  ㈡系爭土地無依使用目的不能分割之情事，亦無不得分割之特
    約之事實。
  ㈢系爭土地略呈狹長形，其上並無建物，使用現況如本院卷第6
    5頁所示，由原告、被告陳水金、陳世欽種植芒果、芭樂，
    系爭土地僅得透過如附圖編號Ｃ所示之寬3.3 米水泥私設道
    路對外通行，編號Ａ所示為野溪，編號Ｂ所示為護岸。
  ㈣臺南市玉井地政事務所108 年12月25日所登記字第108012198
    4號函記載：「經查旨揭土地編定為山坡地保育區林業用地
    ，依法可辦理分割登記；另本市103 年11月27日府地測字第
    1031111288A 號函訂立林業用地其最小面積為0.1 公頃，禁
    止再分割。」之內容。
  ㈤長信不動產估價師聯合事務所鑑價結果認定系爭土地價值1,3
    66,844 元，若依原告方案分割系爭土地，原告、被告陳水
    金、陳世欽應各補償被告陳練13,452元、42,564元、19,920
    元。
四、兩造爭執事項（見本院卷第314 頁）：
    系爭土地應以何分割方法為適當？
五、本院得心證之理由：
  ㈠按各共有人，除法令另有規定外，得隨時請求分割共有物。
    但因物之使用目的不能分割或契約訂有不分割之期限者，不
    在此限，民法第823 條第1 項定有明文。故共有物依其使用
    目的並非不能分割，而又未有不分割之期約者，各共有人自
    得隨時請求分割。查系爭土地為兩造所共有，兩造既未定有
    不分割之特約，亦無因物之使用目的不能分割之情事，則原
    告依據上開規定，訴請分割系爭土地，洵屬有據，應予准許
    。
  ㈡次按共有物之分割，依共有人協議之方法行之；分割之方法
    不能協議決定，或於協議決定後因消滅時效完成經共有人拒
    絕履行者，法院得因任何共有人之請求，命為下列之分配：
    以原物分配於各共有人。但各共有人均受原物之分配顯有
    困難者，得將原物分配於部分共有人。民法第824 條第1 項
    、第2 項第1 款分別定有明文。又按分割共有物，究以原物
    分割或變價分配其價金，法院固有自由裁量之權，不受共有
    人主張之拘束，但仍應斟酌當事人之聲明，共有物之性質、
    經濟效用及全體共有人利益等，公平裁量。而就原物分配時
    ，如發見共有人中有不能按其應有部分受分配者，亦得以金
    錢補償之，並非定出於變賣之一途（最高法院51年度台上字
    第271 號、98年度台上字第2058號判決意旨參照）。經查：
  ⒈系爭土地略呈狹長形，其上並無建物，使用現況如本院卷第6
    5頁所示，由原告、被告陳水金、陳世欽種植芒果、芭樂，
    系爭土地僅得透過如附圖編號Ｃ所示之寬3.3 米水泥私設道
    路對外通行，編號Ａ所示為野溪，編號Ｂ所示為護岸等情，有
    現場照片及本院勘驗筆錄附卷可稽（見調字卷第105 頁至第
    113 頁，本院卷第103 頁至第109 頁、第169 頁至第179頁
    ）。
  ⒉本院審酌系爭土地共有人均同意原告所提分割方案，原告方
    案所示編號甲、乙、丙土地，均得透過北側共有人單獨所有
    之土地對外通行，且分割後之各筆土地地形亦尚稱方正，確
    實可兼顧共有人使用土地現況之利益及共有人將來利用分得
    土地之最大利益，是本院綜合系爭土地目前使用情形，並考
    量使用目的、經濟效益、當事人意願、分割後之價值等情，
    認原告所提將如附圖編號甲部分分歸原告取得、編號乙部分
    分歸被告陳世欽取得、編號丙部分分歸被告陳水金取得，並
    由原告、被告陳水金、陳世欽各以金錢補償被告陳練之分割
    方案，符合全體共有人之利益，尚稱公平允適，應可採取，
    爰判決分割如主文第1 項所示。
  ㈢再按以原物為分配時，如共有人中有未受分配，或不能按其
    應有部分受分配者，得以金錢補償之，民法第824 條第3 項
    定有明文。故以原物為分配時，各共有人是否應為補償或受
    補償，均應以其所受分配者，是否已逾或少於其應有部分為
    斷，且補償金額之多寡，亦應以應有部分為計算之標準。又
    原物分割而應以金錢為補償者，倘分得價值較高及分得價值
    較低之共有人均為多數時，該每一分得價值較高之共有人即
    應就其補償金額對於分得價值較低之共有人全體為補償，並
    依各該短少部分之比例，定其給付金額，方符共有物原物分
    割為共有物應有部分互相移轉之本旨（最高法院85年度台上
    字第2676號判例意旨參照）。經查，系爭土地經本院囑託長
    信不動產估價師聯合事務所鑑定市場價值，及原告、被告陳
    水金、陳世欽應就被告陳練未受分配之結果補償被告陳練多
    少金額後，該事務所以109 年7 月10日長信00000000號函檢
    附估價報告書稱「系爭土地價值1,366,844 元，若依原告方
    案分割系爭土地，原告、被告陳水金、陳世欽應各補償被告
    陳練13,452元、42,564元、19,920元」等語（見本院卷第28
    2 頁至第295 頁），並為兩造所不爭執，再參以該事務所係
    針對勘估標的進行現場勘察，並根據各筆土地利用情況，以
    比較法評估，求得勘估標的之正常價格後，再依據各筆土地
    位置可及性與自然形勢、地質條件、植生狀況等調整各筆土
    地之最適價格，計算出原告、被告陳水金、陳世欽應各補償
    被告陳練13,452元、42,564元、19,920元，堪認鑑定價格應
    屬客觀可採，依此，原告、被告陳水金、陳世欽分割取得系
    爭土地後各應依上開金額補償被告陳練，爰判決如主文第2
    項所示。至被告陳世欽質疑補償金額顯然過高等語，惟估價
    報告書已就影響系爭土地價格之因素為詳細論述評析，並針
    對分割後有無價差為清楚論述，是被告陳世欽此部分辯稱，
    自無可採。
  ㈣又按共有人自共有物分割之效力發生時起，取得分得部分之
    所有權。應有部分有抵押權或質權者，其權利不因共有物之
    分割而受影響。但權利人經共有人告知訴訟而未參加者，其
    權利移存於抵押人或出質人所分得之部分，民法第824 條之
    1 第1 項、第2 項第3 款分別定有明文。查本件原告就所有
    系爭土地應有部分設定普通抵押權予訴外人洪玉珍，惟洪玉
    珍經本院告知訴訟後（見本院卷第37頁至第39頁），並未聲
    明參加訴訟，則依上開規定，系爭土地上所設定之上開抵押
    權，於系爭土地以前述方法分割後，應移存於抵押人即原告
    分割後所得之部分，附此敘明。
六、按訴訟費用，由敗訴之當事人負擔；因共有物分割、經界或
    其他性質上類似之事件涉訟，由敗訴當事人負擔訴訟費用顯
    失公平者，法院得酌量情形，命勝訴之當事人負擔其一部；
    共同訴訟人，按其人數，平均分擔訴訟費用。但共同訴訟人
    於訴訟之利害關係顯有差異者，法院得酌量其利害關係之比
    例，命分別負擔，民事訴訟法第78條、第80條之1 、第85條
    第1 項分別定有明文。查分割共有物事件本質上並無訟爭性
    ，乃由本院斟酌何種分割方案較能增進共有物之經濟效益，
    並兼顧兩造之利益，以決定適當之分割方法。本件原告請求
    分割共有物，因兩造均獲得利益，如僅由敗訴之被告負擔，
    本院認為顯失公平，爰依兩造獲得之利益及就系爭土地應有
    部分之比例，判決訴訟費用之負擔如主文第3 項所示。
七、訴訟費用負擔之依據：民事訴訟法第78條、第80條之1 、第
    85條第1 項但書。
中　　華　　民　　國　　109 　年　　9 　　月　　7 　　日
                  民事第一庭    法    官　王鍾湄
以上正本係照原本作成。
如對本判決上訴，須於判決送達後20日內向本院提出上訴狀。如
委任律師提起上訴者，應一併繳納上訴審裁判費。
中　　華　　民　　國　　109 　年　　9 　　月　　8 　　日
                                 書 記 官  曾怡嘉　　　　　　　　　
【附表】

編號 土地所有權人 應有部分比例  1 原告 17118 分之8010  2 被告陳練 18分之1  3 被告陳水金 5706分之1451  4 被告陳世欽 9 分之2